最　高　行　政　法　院　判　決　　　　　　　　　　九十一年度判字第六五三號
　　上　訴　人　常春投資股份有限公司
　　代　表　人　乙○○
　　被上訴人　　財政部臺北市國稅局
　　代　表　人　甲○○
右當事人間因營利事業所得稅事件，上訴人對於中華民國八十九年十二月二十八日臺
北高等行政法院八十九年度訴字第八五八號判決，提起上訴，本院判決如左：
　　主  文
上訴駁回。
上訴審訴訟費用由上訴人負擔。
　　理  由
本件上訴人（即原審原告）起訴主張：上訴人八十六年度營利事業所得稅結算申報，
列報營業費用新臺幣（下同）一、二五五、九○三元，證券交易所得四、九六九、七
二二元，經被上訴人查核以上訴人係以買賣有價證券為專業之營利事業，本期出售有
價證券未依財政部八十三年二月八日台財稅第八三一五八二四七二號函釋正確計算出
售有價證券應分攤之營業費用，乃計算其有價證券出售部分應分攤營業費用為一、一
二五、七○五元，自有價證券出售收入項下減除，核定證券交易所得為三、八四三、
九七二元。惟財政部八十三年二月八日台財稅第八三一五八二四七二號函釋，其計算
公式將間接損費，以有價證券出售收入、投資收益、債券利息收入、其他營業收入比
例，武斷分攤營業費用。其中出售有價證券收入包含投資成本及利得；投資收益、債
券利息不含成本，營業收入則視營業項目而定，則該函之分攤基礎包括含成本及不含
成本二類，致令成本部分之投資需分攤較高之營業費用，故該函釋不符「合理分攤原
則」，且與所得稅法第二十四條第一項之立法意旨有違，原判決對此未予審究，顯有
理由不備之違誤。又依該函分攤方式將致所核課之租稅負擔，在稅率未調整下，比未
停徵證券交易所得稅前之核課稅負為重，違反所得稅法第四條之一獎勵我國證券市場
活絡之立法本意，依憲法第一百七十二條、中央法規標準法第十一條規定及行政法院
八十五年度判字第一五二一號、第二八○三號判決之意旨，該函釋應屬無效。又系爭
函釋逾越母法規定，於解釋函中將從事證券交易買賣之事業區分為「以有價證券買賣
為專業之營利事業」及「非以有價證券買賣為專業之營利事業」二類，變更法律適用
主體，違反租稅法定主義及租稅公平，原判決對此未予審究，徒以「並無可採」、「
大法官會議釋字第四九三號解釋後段．．．係指示行政機關應行改進，並未宣告系爭
函釋違法」等語，駁回上訴人原審之訴，即有適用法規不當及不備理由之違法。再者
，系爭函釋將營利事業區分為前述二類，卻未釋明分類之客觀標準，惟該分類影響納
稅金額之多寡，依司法院釋字第二一七號解釋意旨，應由法律，或由法律明確授權之
命令加以規定，非任憑行政機關依其自由意志任意裁量決定。系爭函釋對此既無客觀
標準，則稅捐稽徵機關自無從依該函釋據以核定，則被上訴人所為之處分，自難謂為
適法妥當，原判決未就原處分無法令依據乙節予以說明，顯有判決不備理由之違法。
綜上，請廢棄原判決並撤銷一再訴願決定及原處分等語。
被上訴人則以：依行為時所得稅法第四條之一及第二十四條第一項規定意旨，關於營
利事業之費用及損失，既為免稅收入及應稅收入所共同發生，且營利事業出售證券之
交易所得已納入免稅範圍，如免稅所得項目之相關成本費用歸由應稅項目吸收，營利
事業將雙重獲益，不僅有失立法原意，並造成侵蝕稅源及課稅不合理現象，惟免稅收
入與應稅收入應如何正確分攤營業費用及非營業損失，俾符合收入與成本、費用配合
原則，法條無從針對稽徵技術詳作規定，財政部始於八十三年二月八日以台財稅第八
三一五八二四七二號函釋有關免稅所得分攤營業費用及利息支出之計算公式，乃本於
所得稅法第四條之一證券交易所得免納所得稅之立法意旨，依所得稅法第二十四條有
關營利事業所得稅計算之規定所作之解釋，並未於法律規定外，另行創設新之權利義
務，依司法院釋字第二八七號解釋，自應自所解釋法律之生效日起有其適用，且租稅
法所重視者，應為足以表徵納稅能力之實質的經濟事實，而非其外觀之法律行為或形
式上之登記事項，對實質上相同經濟活動所產生之相同經濟利益，應課以相同之租稅
，始符合租稅法律主義所要求之公平及實質課稅原則，故有關課徵租稅構成要件事實
之判斷及認定，自應以其實質上經濟事實關係及所產生之實質經濟利益為準，而非以
形式外觀為準，否則將造成鼓勵投機及規避稅法之適用，無以實現租稅公平之基本理
念及要求。本件上訴人本年度收入包括有價證券收入五○、三四三、一六一元、投資
收益三、九九八、七九○元、利息收入一、二九五、一二一元及其他收入五二六、五
一一元，是其本期主要業務收入為買賣有價證券收入，被上訴人認其係以有價證券買
賣為專業之營利事業，有關營業費用及利息支出係為達成交易所發生之支出，與該筆
交易是否獲益無關。至應稅收入及免稅收入應分攤之相關成本費用，除可直接合理明
確歸屬者得個別歸屬，應自有價證券出售收入項下減除外，因投資收益及證券交易收
入源自同一投入成本，難以投入成本比例作為分攤基準，被上訴人依首揭財政部台財
稅字第八三一五八二四七二號函釋，採以收入比例作為分攤基準之計算方式，就上訴
人證券交易收入占全部收入比例調整分攤出售有價證券部分之費用，尚無不合等語，
資為抗辯。
原審斟酌全辯論意旨及調查證據結果，以：本件上訴人八十六年度有價證券收入佔營
業收入八十九點六四，顯見上訴人營業收入與買賣有價證券有關，尚難認非以買賣有
價證券為專業之營利事業，則上訴人主張法未明文有價證券收入佔營業收入多寡始得
認為係以買賣有價證券為專業，被上訴人逕行認定上訴人，以買賣有價證券為專業，
認為有系爭函釋之適用，原處分難謂適法云云，委無可採。又本件上訴人既係以有價
證券買賣為專業之營利事業，因營利事業之費用及損失及應稅收入所共同發生，且營
利事業出售證券之交易所得納入免稅範圍，如免稅項目之相關成本費用歸由應稅項目
吸收，營利事業將雙重獲益，不僅有失稅法之立法原意，並造成侵蝕稅源及課稅不合
理現象，惟免稅收入與應稅收入應如何正確分攤營業費用及非營業損失，俾符合收入
與成本、費用配合原則，法條無從針對稽徵技術作詳細規定，系爭函釋有關免稅所得
分攤營業費用及利息支出之計算公式，係財政部基於中央財稅主管機關職權就所得稅
法第四條之一證券交易所得免納所得稅之立法意旨，及所得稅法第二十四條第一項有
關營利事業所得計算之規定所作之解釋，自有其適用，並經司法院釋字第四九三號解
釋在案，因此，至應稅收入及免稅收入應分攤之相關成本費用，除可直接合理明確歸
屬者得個別歸屬，應自有價證券出售收入項下減除外，因投資收益及證券交易收入源
自同一投入成本，難以投入成本比例作為分攤基準，被上訴人依系爭函釋，採以收入
比例作為分攤基準之計算方式，就上訴人證券交易收入占全部收入比例調整分攤出售
有價證券部分之費用，尚無不合，且符合首揭法條規定意旨，與憲法尚無牴觸，為司
法院釋字第四九三號解釋有案。至於大法官會議釋字第四九三號解釋後段：「惟營利
事業成本費用及損失等之計算涉及人民之租稅負擔，為貫徹憲法第十九條之意旨，仍
應由法律明確授權主管機關訂立為宜。」解釋文，係指示行政機關應行改進，並未宣
告系爭函釋違法，因將原決定及原處分均予維持，駁回上訴人之訴，核無違誤。上訴
論旨，仍執前詞，主張系爭財政部八十三年二月八日台財稅第八三一五八二四七二號
函釋違反憲法、所得稅法及相關大法官會議解釋而無效，指摘原判決違誤，求予廢棄
，難認有理由，應予駁回。
據上論結，本件上訴為無理由，爰依行政訴訟法第二百五十五條第一項、第九十八條
第三項前段，判決如主文。
中　　華　　民　　國　　九十一　　　年　　　五　　　　月　　　二　　　　日
                    最 高 行 政 法 院  第 二 庭
                                審 判 長 法  官　　　陳　石　獅
                                         法  官      劉  鑫  楨
                                         法  官　　　彭　鳳　至
                                         法  官　　　高　啟　燦
                                         法  官　　　黃　合　文
右  正  本  證  明  與  原  本  無  異
　　　　　　　　　　　　　　　　　　　　 法院書記官　王  福  瀛
中　　華　　民　　國　　九十一　　　年　　　五　　　　月　　　六　　　　日
